行　政　法　院　判　決　　　　　　　　　　　　　八十七年度判字第一四六三號
　　原　　　告　甲○○
　　被　　　告　高雄市三民區公所
右當事人間因有關土地登記事務事件，原告不服內政部中華民國八十六年十月一日台
內訴字第八六○三八一六號再訴願決定，提起行政訴訟，本院判決如左︰
　　主  文
原告之訴及其附帶損害賠償之請求均駁回。
　　事  實
緣訴外人吳登有於民國七十八年間持憑被告核發之七十八年二月二十一日高市三區經
字第四二九五號自耕能力證明書向台灣高雄地方法院拍定坐落高雄縣鳥松鄉○○○段
九七二、九七七、九七六－六地號三筆持分二分之一「旱」地目土地。原告於八十六
年一月二十一日向被告申稱訴外人吳登有於申請核發自耕能力證明書時，為本貿企業
有限公司負責人，領有薪資所得，被高雄縣稅捐稽徵處認為吳君「非為從事農業經營
之農民」，因而駁回原告所申請退還其被拍賣農業用土地所繳納之增值稅，乃請求撤
銷吳登有之自耕能力證明書。案經被告以八十六年一月三十日高市三區經字第一六三
三號函復原告略以，該自耕能力證明書係依據內政部七十四年六月十五日台內地字第
三二一一四七號函頒之自耕能力證明書之申請及核發注意事項規定審核後核發，並無
不當，而否准其請求。原告不服，提起訴願及再訴願，遞遭決定駁回，遂提起本件行
政訴訟。茲摘兩造訴辯意旨如次：
原告起訴意旨及補充理由略謂：一、原告原有農業土地坐落高雄縣鳥松鄉○○○段九
七二、九七七、九七六－六地號等三筆土地權利範圍各為二分之一，因債務關係於七
十八年經高雄地方法院拍賣，由案外人吳登有持被告核發之自耕能力證明書拍得。原
告遂依農業發展條例第二十七條之規定申請退還原被核課之土地增值稅。詎高雄縣稅
捐稽徵以吳君拍定時兼為「本貿企業公司」負責人，認為「非農民」而弗准所請。稅
捐單位所持理由係財政部於七十四年六月十八日台財稅字第一七七三二號函示略指「
農地買賣承受人經查明實際上為公司負責人而非從事農業經營之農民，應不得依農業
發展條例第二十七條規定免徵土地增值稅。」二、原告乃持上述財政部函請求被告撤
銷吳登有之自耕能力證明書。被告卻稱其核發手續完全合法，並引內政部八十四年七
月二十七日台內地字第八四一○六九○號函釋略以「申請人依現行自耕能力證明書之
申請及核發注意事項規定，申請核發自耕能力證明書時，其戶籍登記職業記載為自耕
農者即符合職業之規定，其有無專任或兼任其他行職業或勞動工作或學生則不受限制
．．．」。其實核發自耕能力證明發生於七十八年，內政部於七十五年修正公布之自
耕能力證明書之申請及核發注意事項第三條第二項明定「專任農耕以外之職業者」
為不能自耕應不准核發本證明書，雖然內政部已經再修正該注意事項，或再解釋適用
範圍，但基於法令不溯既往原則，發生於七十八年之法律行為當然適用七十五年修正
之法令，其理甚明，被告及一再訴願決定機關均有強詞奪理之嫌。三、再查最高法院
於八十六年二月間判決國產實業公司負責人林嘉政為假農民無權購買農地（附呈2.
13.聯合報剪報乙份）敬請參閱。四、被告未查出吳君兼任本貿企業公司負責人，假設
當時派員查核該市工商登記或綜合所得稅課稅資料當可真相大白，但該所並未如此辦
理，應作為而不作為，理應負調查疏失之責。又該所復於七十八年十二月二十七日以
高市三區經字第二五四五五號函復原告，略以：「如當時查出吳君有專任農業以外之
職業，依規定當不發給自耕能力證明書」豈料事後當高雄縣稅捐處查明吳君當時兼任
本貿企業公司負責人時據以申請依法撤銷該自耕能力證明時卻拒絕受理，簡直強詞奪
理。至於內政部於八十四年七月二十七日以台內地字第八四一○六九○號函就核發自
耕能力證明書執行調查職業之疑義釋示應為事後解釋法令適用範圍問題與本案無關，
被告以此理由駁回原告之申請顯屬不當。依農業發展條例第二十七條規定農地應移轉
予自行耕作之農民，又依國家賠償法第二條第二項規定公務員於執行職務行使公權力
時，因故意或過失不法侵害人民自由或權利者，國家應負賠償責任。被告未盡調查之
責，使無自耕能力之吳某取得自耕能力證明書，而拍得原告之土地，自應賠償原告之
損失。綜上所陳理由足見被告及一再訴願決定機關實屬違法。其餘理由請引用原訴願
書及所呈證據。敬請鈞院鑒核迅賜判決：(一)、再訴願決定、訴願決定及原處分均撤銷
。(二)、被告應將七十八年所發給案外人吳登有君之自耕能力證明書撤銷（即高雄市三
民區公所（）高市三區經農字第四二九五號農地承受人自耕能力證明書）。並賠償
原告新台幣三百八十五萬五千七百三十元及自拍賣發生日起至賠償日止按年利率百分
之五計加利息等語。
被告答辯意旨略謂︰按「三申請人於申請時如有左列情形之一者，為不能自耕，應
不准核發本證明書，(二)專任農耕以外之職業者．．．」七十五年十一月二十五日內政
部修正函頒自耕能力證明書之申請及核發注意事項三之(二)定有明文。卷查訴外人吳登
有所持用承買高雄地方法院拍賣原告所有土地之自耕能力證明書，係由被告依首揭規
定所核發，又原告曾於七十八年向台灣高雄地方法院上訴，該院以七十八年度訴字第
二九六一號民事判決略以「．．．然此亦不影響此自耕能力證明書之合理性，足見被
告之取得自耕能力證明書及向本院投標競買土地均屬依法律規定行為，而難認定有非
法行為．．．」，另原告亦於七十九年九月二十六日以被告誤認吳登有為農民而核發
自耕能力證明書，致其無法退還已扣繳增值稅三、八五五、七三○元之損害，向高雄
市政府請求國家賠償，高雄市政府於七十九年十二月十二日以「本件高雄市三民區公
所於市民吳君核發自耕能力證明書時，該所依據內政部頒自耕能力證明書之申請注意
事項核發，其核發自耕能力證明書簽辦單審核項目第三項申請人是否專任農業以外之
職務，除審核書面資料外，並赴實地查核，書面審核包括現耕農地是否為申請人所有
，戶籍謄本之職業記載是否與國民身分證相符等，再由承辦人赴申請人住所調查並無
發現吳君有兼營公司行號等農業以外之職業，該公所依據上述所查結果註明於簽辦單
該項結果欄標示為「否」後陳核發證明，承辦公務員對本案即已盡調查之能事．．．
」等由拒絕賠償在案。又再訴願機關於八十六年十月一日台內訴字第八六○三八一
六號，「再訴願駁回」理由中．．．，案經原處分機關查證，該所係依據行為時自耕
能力證明書之申請及核發注意事項之規定核發，於該核發自耕能力證明書簽辦單審核
項目第三項申請人是否專任農業以外之職業調查結果為「否」及第十一項現有農地（
高雄市○○區○○段一小段二三五地號）之使用狀況如何一欄，調查結果為「種植番
石榴」，認訴外人吳登有當時已從事農地種植故當時承辦人員已盡調查之能事。至於
本所引據內政部八十四年七月二十七日台內地字第八四一○六九○號函就核發自耕能
力證明書執行調查職業之疑義釋示，略以：「申請人依現行自耕能力證明書之申請及
核發注意事項，規定申請核發自耕能力證明書時其戶籍登記職業記載為自耕農者，即
符合職業之規定，其有無專任或兼任其他（職）業或勞動工作或學生則不受限制」，
係旨在補充說明內政部於八十四年七月有該項法令解釋。至於原告引據聯合報剪報資
料有關台灣最高法院以農地承受人同時擔任數家公司負責人，依社會通常情事應無暇
從事農耕自屬無自耕能力之報導，應係法院就個案事實所作成之判決，被告自無從援
引，準此被告否准原告申請撤銷吳登有君自耕能力證明書之處分並無違誤，無由予以
撤銷。 綜上所述，原告所提顯無理由，請依法予以駁回等語。
　　理  由
按「三、申請人於申請時如有左列情形之一者，為不能自耕，應不准核發本證明書
：(一)．．．(二)專任農耕以外之職業者．．．」為內政部七十五年十一月二十五日修正
之自耕能力證明書之申請及核發注意事項三之(二)所明定。本件訴外人吳登有於七十八
年間向被告申請核發系爭坐落高雄縣鳥松鄉○○○段九七二、九七七、九七六－六地
號三筆「旱」地目土地自耕能力證明書，並持上開自耕能力證明書向台灣高雄地方法
院拍定債務人（即原告）所有之上開土地（持分二分之一）。原告認訴外人吳登有於
申請核發自耕能力證明書時為本貿企業有限公司負責人，領有薪資所得，請求被告撤
銷吳登有之系爭自耕能力證明書。案經被告查證，該所係依據行為時自耕能力證明書
之申請及核發注意事項之規定核發，於該核發自耕能力證明書簽辦單審核項目第三項
申請人是否專任農業以外之職業，調查結果為「否」，第十一項現有農地（高雄市○
○區○○段一小段二三五地號）之使用狀況如何一欄，調查結果為「種植番石榴」，
認訴外人吳登有當時已從事農地種植，於其擬辦欄亦經簽擬「經查核符申請要件，准
予發給證明」。因認其核發該證明書並無不當，而否准原告之請求。原告不服，循序
提起行政訴訟，主張：原告系爭土地之持分，因債務經法院拍賣由訴外人吳登有持被
告核發之自耕能力證明書拍得，原告遂依農業發展條例第二十七條之規定申請退還被
核課之土地增值稅，高雄縣稅捐稽徵處依財政部6.18.台財稅第一七七三二號函示，
以吳某經查實際上為公司負責人，而非實際從事農業經營之農民，不得免徵土地增值
稅，而弗准所請。吳某兼任本貿企業公司負責人，被告未派員查核工商登記或綜合所
得稅課稅資料，應負調查疏失之責。本件發生於七十八年應適用七十五年修正之「自
耕能力證明書之申請及核發注意事項」第三條第二項「專任農耕以外之職業者」視為
不能自耕之規定，應不准核發自耕能力證明書。被告援引內政部7.台內地字第八
四一○六九○號函示否准原告撤銷該證明書之請求，有違法令不溯既往原則等語。查
「三、申請人於申請時如有左列情形之一者，為不能自耕，應不准核發本證明書：
(一)．．．(二)專任農耕以外之職業者。．．．」為內政部七十五年十一月二十五日修正
之自耕能力證明書之申請及核發注意事項三之(二)所規定。而被告於核發上開自耕能力
證明書時，業已查明訴外人即系爭農地拍定人吳登有是否專任農業以外之職業，調查
結果為「否」，系爭農地使用狀況為「種植番石榴」，有被告核發自耕能力證明書簽
辦單之記載足憑。原告於其書狀內亦陳稱：「吳君兼任本貿企業公司負責人」。顯然
吳登有並非「專任」農耕以外之職業。被告依當時有效之上開法令，認吳某未專任農
耕以外之職業，而核發吳登有自耕能力證明書，依法並無不合。被告否准原告撤銷該
證明書之請求，揆諸首揭規定，洵無違誤；訴願及再訴願決定遞予維持，亦無不合。
至於被告答辯中援引之內政部7.台內地字第八四一○六九○號函示，並非被告核
發上開證明書之法令依據，自難以被告於事後之答辯予以援引，遽認其有違反法令不
溯既往之原則。又現行行政訴訟法尚無課與義務訴訟之規定，原告對於被告核發自耕
能力證明書與訴外人吳登有之行政處分，本無為請求撤銷之權利。其請求撤銷被告核
發自耕能力證明書即屬無據。倘係其以利害關係人之身分，提起本件撤銷訴訟，亦已
逾訴願法第九條規定之訴願期間，亦非合法，附此明。原告起訴意旨，難認有理由
，應予駁回。其附帶損害賠償之請求，亦失所附麗，併予駁回。
據上論結，本件原告之訴為無理由，爰依行政訴訟法第二十六條後段，判決如主文。
中    華    民    國     八十七      年      七      月     二十三      日
                    行 政 法 院 第 二 庭
                                審 判 長 評  事      廖  政  雄
                                         評  事      黃  璽  君
                                         評  事      徐  樹  海
                                         評  事      彭  鳳  至
                                         評  事      黃  合  文
右  正  本  證  明  與  原  本  無  異
                                         法院書記官  蘇  金  全
中    華    民    國     八十七      年      七      月     二十四      日
